【裁判字號】    97,上訴,1633
【裁判日期】    971209
【裁判案由】    偽造有價證券
【裁判全文】
臺灣高等法院臺中分院刑事判決        97年度上訴字第1633號
上  訴  人  臺灣臺中地方法院檢察署檢察官
被      告  乙○○
選任辯護人  陳昭宜律師
上列上訴人因被告偽造有價證券案件，不服臺灣臺中地方法院97
年度訴字第1393號中華民國97年5月27日第一審判決（起訴案號
：臺灣臺中地方法院檢察署96年度偵續字第373號），提起上訴
，本院判決如下：
    主  文
原判決撤銷。
乙○○意圖供行使之用，而偽造有價證券，共二十一罪，各處有
期徒刑參年貳月，偽造如附表各編號所示之支票，於附表各編號
之罪後沒收。應執行有期徒刑伍年，偽造如附表所示之支票，均
沒收。
    事  實
一、乙○○係「原村物產股份有限公司」（下稱：原村物產公司
    ）之負責人，為公司之實際執行業務之人，與丙○○原為舊
    識之朋友。民國94年間，乙○○所經營之「原村物產公司」
    營運及財務發生困難，其信用往來已生問題，亟需對外籌借
    資金，用以應急。適丙○○正需要成立公司，以經營海產、
    農產品之貿易，乙○○見有機可乘，竟向丙○○佯稱：可彼
    此進行農產品交易，以助「原村物產公司」之經營，且為日
    後業務往來所需，願意幫助丙○○於國內辦理設立公司之登
    記，以處理進出口事宜等語，使丙○○不疑有他，因此應允
    ，而交付申設公司所需之證件及資料。乙○○取得丙○○之
    同意後，將原為其所經營、管理之津驊有限公司（址設：台
    中市○○區○○路一段124號1樓，下稱津驊公司）之負責人
    ，變更為丙○○，於94年3月17日辦妥公司變更登記。並於
    94年6月21日，帶同前往臺中商業銀行崇德分行（下稱臺中
    商銀崇德分行），以「津驊公司」負責人丙○○之身分，申
    請設立「津驊公司」帳號0000000號之支票存款帳戶。而「
    津驊公司」及丙○○開設支票存款帳戶，所使用之公司及個
    人大、小印鑑章，則仍由乙○○負責加以保管。詎乙○○由
    於亟需對外調現、週轉，乃意圖供行使之用，在未得丙○○
    之同意或授權下，各別起意，先後在附表所示空白支票之發
    票欄上，擅自蓋用「津驊公司」及負責人「丙○○」之印鑑
    章，用以偽造並表示「津驊公司」及負責人丙○○同意為發
    票人之意。待乙○○偽造支票完成後，即將如附表所示偽造
    之支票，用以供作自身及「原村物產公司」向他人借款、融
    資之擔保票據使用，足生損害於丙○○、津驊公司及各該執
    票人等。
二、案經丙○○委由尤榮福律師訴請臺灣臺中地方法院檢察署檢
    察官偵查起訴。
    理  由
一、證據能力方面：
    按被告以外之人（包括證人、鑑定人、告訴人、被害人及共
    同被告等）於審判外之陳述雖不符刑事訴訟法第159條之1至
    之4等四條之規定，而經當事人於審判程序同意作為證據，
    法院審酌該言詞陳述或書面陳述作成時之情況，認為適當者
    ，亦得為證據；當事人、代理人或辯護人於法院調查證據時
    ，知有刑事訴訟法第159條第1項不得為證據之情形，而未於
    言詞辯論終結前聲明異議者，視為有前項之同意，同法第15
    9條之5定有明文。立法意旨在於傳聞證據未經當事人之反對
    詰問予以核實，原則上先予排除。惟若當事人已放棄反對詰
    問權，於審判程序中表明同意該等傳聞證據可作為證據；或
    於言詞辯論終結前未聲明異議，基於尊重當事人對傳聞證據
    之處分權，及證據資料愈豐富，愈有助於真實發見之理念，
    且強化言詞辯論主義，使訴訟程序得以順暢進行，上開傳聞
    證據亦均具有證據能力。本件被告以外之人於審判外所為之
    陳述，其性質雖屬傳聞證據，惟被告及辯護人等對於該等證
    人之證據能力，均未於本院言詞辯論終結前，表示異議，依
    上開規定，本件被告以外之人於審判外之證言應具有證據能
    力。
二、訊據被告乙○○供承其曾持「津驊公司」印章及告訴人即「
    津驊公司」代表人丙○○之私章，簽發附表所示支票之情事
    。惟矢口否認有偽造有價證券之犯行，辯稱：「津驊公司」
    是我出資的，丙○○是掛名負責人，公司財務、資金調度都
    是我去做的，所以支票當然是我簽發，但申請支票一定要本
    人去申請，所以是由丙○○本人去申請的，銀行核備之後就
    通知丙○○，丙○○當時人在大陸，所以銀行轉通知我，銀
    行當時所留電話有一支是丙○○家裡的電話，一支是留我手
    機電話，當時我就叫我太太去領。銀行通知我的時候，我有
    打電話給丙○○，他跟我說我去就好了云云。惟查：
  (一)本件「津驊公司」之負責人原係林茂伸，於94年3月17日變
    更登記為丙○○，並於94年6月21日向台中商銀崇德分行申
    請支票存款帳戶，領用支票，被告以「津驊公司」丙○○名
    義簽發如附表所示之支票，以供被告所經營之「原村物產公
    司」週轉、調現使用，嗣後屆期經提示均因存款不足遭退票
    之事實，業據被告供承在卷。且有經濟部中部辦公室檢送之
    「津驊有限公司」案卷（見偵續卷一第105至101頁）、台中
    商銀崇德分行檢送之支票存款戶開戶資料（見偵續卷一第86
    至104頁）、退票查詢明細表（見偵續卷一第146頁）等，附
    卷足憑。
  (二)證人即告訴人丙○○於偵查中證稱：「（問：諭知孟琪玉及
    蔡孟志訊問筆錄意旨，他們有核對是妳親自簽名的，這些應
    該都是妳簽的，有無意見？〔提示卷內資料〕）名字是我簽
    的。（問：這些資料的名字是不是妳簽的？）支票存款開戶
    申請書是我簽的，支票存款約定書這二個是我簽的，補充條
    款、支票存款開戶聲明書好像是我簽的，可是我沒有去領，
    我只有去一次，只是去開戶。‥‥（問：妳去開戶的目的？
    ）我只是去開戶而已，因為公司可能會有業務要來往，當初
    我只是和被告一起去開戶頭，我沒有要領支票。（問：〔提
    示蔡孟志庭訊筆錄〕說第一次一定要本人來領，有無意見？
    ）我沒有領。（問：〔提示孟琪玉庭訊筆錄〕說有核對過妳
    資料，有無意見？）我沒有去領支票。（問：有沒有去開支
    票戶？）沒有開過支票戶，我6月21日去開我的活期存款戶
    而已。‥‥（問：何時去銀行？）6月21日開存款戶而已，
    銀行到現在都沒有通知我。（問：有去開支票戶？）沒有，
    因為銀行要經過一段時間的調查，才會決定票要不要給我，
    所以我6月21日去開戶，等銀行通知我，但是後來都沒有等
    到通知，剛才資料上的名字是我簽的，印章是小姐蓋的。（
    問：你有去開支票戶？）我不知道。‥‥（問：為何會將大
    小章交給被告？）我與被告沒有關係，因為我長時間在大陸
    ，我沒有授權給被告開過任何一張票。‥‥（問：對剛才被
    告講的有無意見？）從頭到尾被告講的跟實際情形不符，津
    驊公司的錢不是被告出的，津驊公司本來就有註冊，我只是
    去補人家的缺，被告拜託我做負責人而已。（問：你有同意
    被告可以開你的票來做保證？）沒有。（問：你有實際上做
    負責人？）有，我成立公司是要做礦產的買賣，因為我不懂
    ，所以被告幫我申請，我是在做進出口買賣。」等語）見偵
    續卷一第62至65頁）。證人丙○○於原審審理中證稱：「（
    檢察官問：是否有開設公司？）有，我在臺灣有開一間『津
    驊有限公司』。（檢察官問：原村物產股份有限公司是否你
    開設的？）不是，也沒有股份，我知道是乙○○開設的公司
    。（檢察官問：你當時是否『津驊有限公司』的負責人？公
    司成立多久？）是，成立時間大約93年時候成立的，93年3
    月17日津驊公司才正式以前的人過戶給我，何人過戶給我，
    我不知道，因我委託乙○○申請一個新的公司，因我們要做
    一個買賣，做海產品、農產品之類的貿易，我自己要接單所
    以需要成立公司。（檢察官問：為何偵訊時說被告拜託你去
    做負責人，為何與今日陳述不同？）因我跟乙○○有買賣的
    關係需要成立一個公司。因為我自己也要做買賣，『津驊有
    限公司』後來沒有營業，因我自己的買賣還沒有準備好，所
    以就沒有營業。（檢察官問：『津驊有限公司』設立動作到
    哪個部分？）乙○○拿給我營業執照、經濟部的資料。（檢
    察官問：『津驊有限公司』本身要做什麼營業？）海產品、
    農產品。（檢察官問：你有無實際上去營業？）我在大陸有
    做買賣，我認為我成立公司這樣比較方便，因我從大陸那邊
    從事農產品買賣，我就可以自己接單，我在大陸做生意已經
    做很久，從1992年到現在都還有在做大陸買賣。（檢察官問
    ：你剛才說『津驊有限公司』沒有營業，沒有準備好？）是
    何意？）意思是我的貨單還沒有進來。之前我跟乙○○配合
    ，我在那邊訂貨，乙○○在臺灣接貨。（檢察官問：為何你
    還要成立一家公司？）因為我想要自己接單。所以我找乙○
    ○幫我處理成立「津驊有限公司」的事情，乙○○拿給我營
    業執照及經濟部的營業執照。（檢察官問：關於對外支票你
    如何處理？）我沒有申請支票，我只有去開『津驊有限公司
    』的平常戶頭。開戶時間是在6月21日開的。（檢察官問：
    當時你去銀行開戶你繳了什麼證件給銀行？）保險證、身分
    證。（檢察官問：銀行拿什麼資料給你？）我什麼資料都沒
    有拿。銀行當時什麼資料都沒有給我。〔檢察官起稱：請庭
    上提示支票存款開戶申請書。〕〔審判長當庭提示支票存款
    開戶申請書。〕（檢察官問：你到銀行是否填寫這份資料？
    ）當時銀行叫我在全部資料簽字。（檢察官問：支票存款開
    戶申請書這份資料是否你簽名的？）是我簽的，當時銀行說
    還要調查，不能夠馬上申請下來。（檢察官問：你自己有無
    去申請過銀行的活期存款之類？）沒有。我都是錢、身分證
    給銀行，沒有寫這些資料。（檢察官問：你除了填寫資料，
    有無拿其他證件給他？）沒有。（檢察官問：有無蓋章？）
    有蓋章，當時有蓋公司的大、小章，章是銀行小姐蓋的，章
    我是放在乙○○那邊。因銀行告訴我領存款簿時還需要章，
    我就把章放在乙○○那邊，之後銀行就沒有再通知我。  ‥
    ‥檢察官答沒有其他問題。〔審判長請辯護人行覆主詰問。
    〕（辯護人問：你說你平常人都不在臺灣？）偶爾回來。回
    來待多久時間不一定，最長時間多久，我不記得。（辯護人
    問：你說『津驊有限公司』是你成立的？）是。（辯護人問
    ：資金額多少？）五百萬元。（辯護人問：資金是否你出的
    ？）沒有，因為當時乙○○跟我有貿易關係，我們有很多帳
    款沒有釐清，所以就由乙○○先墊著。（辯護人問：乙○○
    墊多少？）我不知道。（辯護人問：『津驊有限公司』有無
    營業？）我個人是沒有營業。（辯護人問：你說個人沒有營
    業，是何意？）我成立這個公司以後我自己沒有營業。（辯
    護人問：你在偵訊中說你是頂人家人頭有無意見？）我不是
    頂人家的人頭。我自己要用的公司怎麼可能頂人家的公司。
    （辯護人問：為何成立公司為何沒有營業？）我還沒有準備
    好。我到臺灣銀行去開戶，銀行人員才告訴我『津驊有限公
    司』這個公司的負責人不是我，他說彰化這邊還有一個負責
    人，才發現公司有問題。（辯護人問：你一共去台中商銀崇
    德分行去幾趟？）一趟，去開戶那一次而已，時間是在6月
    21日。（辯護人問：95年3月28日有無去台中商銀崇德分行
    ？）有去，因我去臺灣銀行發現問題，我就去台中商銀變更
    印章。（辯護人問：你到台中商銀開立支票戶做何用？）我
    是開平常的戶。〔辯護人起稱：請庭上提示偵續一卷宗第87
    頁以下。〕〔審判長當庭提示偵續一卷宗第87頁以下。〕（
    辯護人問：提示文件上面你有簽支票存款開戶申請書、支票
    存款戶聲明書、支票存款約定書這些是否你簽的？）第一次
    開戶申請書是我寫的，其他都不是我的筆跡，且這些東西我
    沒有看過，現在才看過。聲明書、約定書是我94年6月21日
    簽的，名字是我簽的，但其他地址都不是我寫的。日期94年
    7月6日是後來銀行才蓋的。（辯護人問：你辦完這些手續，
    這個『津驊有限公司』的章及你本人「丙○○」的章，是否
    有交給被告？）有，因為本子都沒有給我，因乙○○在臺灣
    比較方便。（辯護人問：你在臺灣有家？）有。（辯護人問
    ：你在臺灣有親人？）有。（辯護人問：為何不將章交給你
    的親人？）我老公是公務人員，他不便參與商業行為，不做
    買賣。（辯護人問：你有無向台中商銀崇德分行請領支票？
    ）沒有。（辯護人問：你到底有無就『津驊有限公司』為任
    何的營業行為？）我自己的工作準備好了以後，我去臺灣銀
    行要申請信用狀，我才去開戶，我才開始要有營業行為，也
    沒有想到會有這樣的事情會發生，才去台中商業銀行變更印
    鑑。變更印鑑後，沒有以『津驊有限公司』名義跟別人成立
    買賣。（辯護人問：你到台中商銀崇德分行辦完開戶手續之
    後，有出國，你在何時回國？）11、2月份回來。（辯護人
    問：你回國有無向被告拿印章及存簿？）當時他拿給我一本
    平常的存款簿，那本是『津驊有限公司』的名字，時間忘記
    了。（辯護人問：印章有無還給你？）沒有。‥‥〔審判長
    請檢察官行覆詰問。〕（檢察官問：你在偵訊時說你做礦產
    買賣，是什麼礦產？）銅礦、鉛錫礦。（檢察官問：是否知
    悉『津驊有限公司』當時可以營業項目？）其中有一個是我
    經營的貿易。（檢察官問：你告乙○○冒用公司的名義開支
    票，是否知道他開幾張？）不知道。（檢察官問：如何知悉
    他有開立支票這個動作？）我要接信用狀，我到台中的臺灣
    銀行申請開立可以接信用證的戶頭，結果發現這個不能開立
    ，說我不是負責人，他說負責人還有一位，台銀說在彰化也
    有一個負責人不能開戶，並且叫我去跟彰化的臺灣銀行去註
    銷這個戶頭，他說那個負責人叫林茂伸，我是透過乙○○之
    前就認識這個人，我認識這個人很久了，之後我找乙○○，
    我跟他說為何這個公司是他的名字，乙○○說他要請林茂伸
    來註銷這個戶頭，後來有註銷這個戶頭。（檢察官問：你找
    乙○○說為何這個負責人有林茂伸這個人，當時乙○○如何
    跟你說？）我沒有問他，之後也沒有處理，我也沒有再開戶
    。（檢察官問：當時公司成立，你說乙○○把『津驊有限公
    司』一些營業事業登記證交給你？）是。（檢察官問：為何
    後面還有一個負責人？）我是那時候才發現，我也沒有問他
    。還有鹿港的臺灣銀行陳經理說『津驊有限公司』有來票貼
    ，我才知道他有開過票。（檢察官問：『津驊有限公司』的
    大小章放在何處？）乙○○那裡，大小章也是由乙○○刻的
    ，他拿給我，開戶後我再交給他，營利事業登記證也放在他
    那裡，他說有很多事情要處理，我就交給他，因我沒有成立
    公司，什麼都不懂。（檢察官問：從乙○○把營利事業登記
    證交給你到事發，這段時間多久？）開戶之前，94年乙○○
    把營利事業登記證交給我。（檢察官問：為何『津驊有限公
    司』設立時間是在93 年？）這些資料我都沒有，這我不知
    道。（檢察官問：是否『津驊有限公司』的人頭？）不是。
    ‥‥（被告問：當時要在台銀辦理信用證，銀行要求你提供
    保證金及保證票，當時你如何處理？）在臺灣銀行我就沒有
    辦成，所以沒有這個問題。‥‥（審判長問：你後來有無查
    出被告開出多少票？）銀行不告訴我，我到現在不知道他到
    底開出多少票。（審判長問：你提出告訴明細是如何來的？
    ）我去銀行拿的。銀行說這是他開出去的有紀錄的部份，並
    說這些是有跳票的紀錄。（審判長問：有無人拿『津驊有限
    公司』的票來告你？）有。都在這個明細表上面。（審判長
    問：94年6月21日去開戶，被告有無跟你一起去？）有，他
    帶我去的。（審判長問：94年6月21日去開戶，為何有些約
    定書上面蓋7月2日？）那是他們後來再補的，那是銀行自己
    蓋的，我也不知道為何會這樣。（審判長問：你開戶當天有
    無跟銀行領什麼東西？）什麼都沒有領。(陪席法官問：『
    津驊有限公司』是跟你大陸要做生意用的？）是。大陸公司
    沒有準備後，所以『津驊有限公司』沒有任何的營業。(陪
    席法官問：『津驊有限公司』開戶完畢，你拿到存摺，有無
    看存摺的內容？）當時存幾千元，簿子上沒有任何交易，完
    全都是空白的。(陪席法官問：你說在臺灣成立公司，你去
    大陸去了半年，你為何急著開立這個公司？）且印章沒有帶
    走？）我必須先成立，且當時銀行沒有通知我領存摺。當時
    是賴先生說要先開戶，我不懂就開戶。(陪席法官問：開完
    戶，為何不把印章及存摺帶走？）我到銀行開戶沒有馬上給
    我，銀行說要調查才給的，當時乙○○好心，說他要幫我領
    ，且銀行最後也沒有通知我領。（審判長問：存摺有無帶來
    ？）有交給檢察官。（審判長問：被告還給你存摺，存摺上
    面是否只有開戶那一筆？）是。」等語（見原審卷第46至51
    頁反面）。
  (三)證人丙○○於本院審理中證稱：「（檢察官問：津驊有限公
    司最先開始的負責人是誰？）我不知道，我是讓被告申請公
    司，事情發生之後才知道津驊有限公司負責人早就有人了，
    以前的負責人是林茂伸。（檢察官問：你同意要申請一家公
    司的時候，被告是否有告訴你即將申請的公司名稱？）或告
    訴你要用的這家津驊公司其實原來就有這家公司名稱，只是
    要變更負責人而已？）被告都沒有說。（檢察官問：被告是
    否有跟你說為何要成立一家公司？）這是我自己要成立的公
    司，我有生意上的需要，我要接信用狀，所以必須要有公司
    。（檢察官問：被告是否有提到如果成立公司的話，他的公
    司可以跟你的公司進行農產品交易？）有。（檢察官問：被
    告如何跟你談到要到銀行設立支票帳戶？）他只帶我去開一
    般的戶頭而已，是我本人去的，被告介紹我去，而且有一起
    去銀行。（檢察官問：你親自簽了哪些文件？）他拿很多的
    文件，我記不太清楚有哪些文件。（檢察官問：你簽文件的
    時候，你的認知是為了辦什麼事情而願意簽那些文件？）我
    要開存款戶頭，我的信用狀進來才可以接。（檢察官問：你
    簽完所有的文件之後，你是否知道後來在銀行辦完了津驊公
    司的支票帳戶？）我簽完文件之後，銀行都沒有跟我聯繫，
    我不知道津驊公司有支票帳戶。（檢察官問：你簽完所有文
    件之後，是否有把重要物品交給被告保管？）津驊公司的大
    、小章及我個人的印章。（檢察官問：當天你有領走存款戶
    頭的存摺或資料嗎？）沒有。（檢察官問：為何將公司的大
    、小章及你個人的印章交給被告保管？）因為公司是他在辦
    理，印章交給他，他比較方便操作。（檢察官問：你所謂的
    操作能否舉例說明？）申請營業執照的時候需要補充手續，
    其他沒有了。（檢察官問：津驊公司跟其他第三人有金錢、
    債務往來，你也要交給被告操作嗎？）沒有。（檢察官問：
    銀行有無通知你去領支票帳戶的空白支票？）沒有。（檢察
    官問：你發現事實之前，被告有無跟你提到要用你津驊公司
    的支票？）沒有。（檢察官問：你是如何發現系爭津驊公司
    支票帳戶被被告使用？）我到台中的臺灣銀行申請津驊有限
    公司的存款帳戶，然後才發現津驊公司還有別人是負責人，
    這個人在彰化的臺灣銀行也有申請戶頭。我是申請帳戶之後
    ，沒有幾天，銀行的經理才告訴我有津驊公司的支票拿來臺
    灣銀行票貼，我才知道的。（檢察官問：告訴你這個事情銀
    行的經理姓名為何？）現在在哪裡服務？）陳錦城，我不知
    道他現在在哪裡服務，當時他是在臺灣銀行鹿港分行服務。
    （檢察官問：被被告使用出去津驊公司的支票一共有幾張？
    總金額多少？）我不知道，有退票的部分我都有委託律師處
    理。〔審判長請辯護人行反詰問。〕（辯護人問：你剛剛說
    你到台中商銀崇德分行開戶之後，你有說還要調查，是要調
    查什麼事情？）他說開戶頭沒有馬上拿的，需要調查清楚才
    能開戶成功，調查哪些事情我不知道。（辯護人問：你個人
    有使用一般存款的戶頭嗎？）個人有，公司的沒有。‥‥（
    審判長問：你參加津驊公司出資多少？）之前被告跟我交易
    的時候還有欠我7萬美金，就是用這些欠款當作我的出資款
    。（審判長問：你去台中商銀崇德分行開戶的時候，是否知
    道要開支票帳戶？）不知道。（審判長問：你為何在偵查中
    有承認要去開支票帳戶？〔提示偵查卷一第63頁偵訊筆錄〕
    ）當時根本不知道開戶跟開支票帳戶的意義，才會這樣回答
    。（審判長問：你何時知道被告用你的名義開票？）95年2
    月9日知道的，是銀行經理陳錦城告訴我的。（審判長問：
    你當時在台中商銀崇德分行開戶之後，你人在哪裡？）我人
    在大陸，開戶過沒幾天，我就到大陸了。（審判長問：你去
    大陸之後，第一次回來臺灣是什麼時候？）94年6月21日開
    戶，6月25日我就去大陸，到了同年的11月才回來臺灣。（
    審判長問：你回來臺灣之後，有無常常跟被告聯繫？）有。
    （審判長問：94年11月回來之後，有無向台中商銀崇德分行
    詢問開戶的事情？）有，我有問為何都沒有通知我，他們跟
    我說乙○○已經將開戶的存款簿領走了，銀行的人並沒有提
    到支票的事情。（審判長問：你既然跟被告常常聯繫，有無
    詢問被告為何把帳戶領走？）我有問，我是95年2月6日問的
    。（審判長問：你問被告之後，被告如何告訴你？）我問了
    之後，被告才在95年2月7日把存款簿送還給我，我開戶的幾
    千元一直都沒有動。（審判長問：在臺灣銀行鹿港分行經理
    告訴你津驊公司另外有負責人，那個負責人是誰？）在臺灣
    銀行彰化分行津驊公司戶頭所登記的負責人是林茂伸。」等
    語（見本院卷第72至74頁反面）。
  (四)證人詹姿惠於原審審理中證稱：「（檢察官問：之前94年有
    無上班？）家庭主婦。（檢察官問：證人丙○○是否認識？
    ）之前有認識，她有來過我家。（檢察官問：關於『津驊有
    限公司』的事情是否知道？）我不知道。（檢察官問：有無
    幫哪一家公司去領票？）我先生乙○○叫我去做什麼我就去
    做什麼，叫我去領票或是拿票。（檢察官問：有無銀行幫哪
    一家領過票？）有，去台中商銀崇德分行拿過『津驊有限公
    司』的支票。（檢察官問：是否知道那是『津驊有限公司』
    的票？）我知道。（檢察官問：你是拿什麼證件去領票？）
    拿『津驊有限公司』的大小章去領。（檢察官問：你怎麼會
    有『津驊有限公司』的大小章？）我先生乙○○拿給我的。
    （檢察官問：為何幫『津驊有限公司』領票？）我先生乙○
    ○在忙，他叫我去做什麼我就去幫忙做。（檢察官問：你幫
    『津驊有限公司』領票過幾次？）我不太記得。（檢察官問
    ：你有無幫『津驊有限公司』開過票？）沒有。我只有幫他
    領票。（檢察官問：是否知道『津驊有限公司』的票何人開
    立的？）『津驊有限公司』的票都是乙○○在用，因他幫丙
    ○○小姐處理『津驊有限公司』事情。（檢察官問：如何知
    悉乙○○有幫『津驊有限公司』處理事情？）我不太知道。
    （檢察官問：『津驊有限公司』大小章是否乙○○拿給你的
    ？）是。（檢察官問：是否知道『津驊有限公司』總共開立
    幾張票？）我不知道。‥‥（辯護人問：是否知道『津驊有
    限公司』的辦公處所？）我不知道。（辯護人問：有無常常
    看到丙○○小姐？）不常。因她長期在大陸。」（見原審卷
    第52至53頁反面）。
  (五)證人孟琪玉於偵查中證稱：「（問：〔提示94年7月6日支票
    存款約定書〕這是你經辦的？）我們支票存款的開戶是在服
    務台，我當時是在服務台，我看著本人來簽名的，公司開戶
    的話需由負責人親自來簽，當天我有核對過有照片的證件，
    身分證一定要，還要另一種有照片的證件，我們有留存〔庭
    呈丙○○開戶相關資料影本一份〕，丙○○當初有拿健保卡
    及身分證，我確認他是親自簽名的，也需要營利事業登記證
    及台中市政府的函，我必須要確認丙○○是本人親自面簽，
    我確認無誤後，我們的資料會由主管確認他們的情況，主管
    會實際去勘查他們的營運狀況，之後資料才會到蔡孟志手中
    。‥‥（問：你們是否會同意不是本人來領支票？）我們會
    留印鑑章，本件留了公司章及丙○○個人的章，我們是認印
    章，後面幾次也都有拿印章來，至於是否是丙○○本人來領
    的，我們沒有印象。（問：為何會有些領取票據的章看起來
    不太一樣？）有時可能是印泥比較多的關係。（問：你們只
    要核對無誤就會發？）只要第一次核對無誤就會發。‥‥（
    問：支票存款開戶要填哪些資料？）支票開戶申請書、支票
    存款約定書、補充條款、支票存款戶聲明書。（問：都是要
    由本人填寫？）是，公司的話則由負責人填寫。」等語（見
    偵續卷一第16、17頁）。證人孟琪玉於原審審理中證稱：「
    （辯護人問：94年5、6月份在台中商銀崇德分行任什麼職務
    ？）在服務台。若辦理公司支票都是到服務台來辦理。（辯
    護人問：是否陳述有一家公司要辦理開設支票要如何來辦理
    ？）我們請客戶填寫基本資料，經由徵信的徵審工作，確定
    公司是否有設立的情形，需要一段時間，大約二、三個禮拜
    ，才核發下來。（辯護人問：本案『津驊有限公司』開戶的
    案件是否你經辦？）我在服務台先讓客戶填寫申請書、契約
    書、聲明書等資料。（辯護人問：是否填寫支票存款開戶申
    請書、支票存款約定書、支票存款戶聲明書、支票存款補充
    條款等文件？）是。（辯護人問：你們是否會告訴來開戶的
    人說這些資料是開戶的資料？）我們只會告訴他們需要填寫
    哪些資料。我們依據客戶需要開什麼戶，告知客戶需要帶什
    麼資料，再來銀行做申請，等客戶到銀行，告訴客戶需要填
    寫什麼資料。（辯護人問：你們在櫃台辦理填寫資料，是否
    會請開戶的人留下印鑑及簽立支票領取證明？）填寫資料要
    有印鑑卡，簽支票領取證，是因要發第一本支票才會讓他們
    簽。（辯護人問：櫃台要核發第一本支票是否要公司負責人
    本人來簽名？）內部沒有硬性規定，但大部分會要求本人前
    來領取，若本人不能前來，若她有委任她信任的人，我們會
    作電話確認才讓他領取，通常上我們是認印鑑章為準，若印
    鑑章屬實，我們就讓他領取。‥‥（檢察官問：卷附資料，
    支票存款約定書有你的簽章，這是否你的簽章？）是的。（
    檢察官問：可否說明當時94年7月6日，為何寫這些文件？）
    開戶必須要有一份條約，6月21日我在服務台讓丙○○小姐
    填寫的日期，7月6日的日期由我面簽賴小姐簽名，由我蓋章
    ，應該是開戶的日期，7月6日是我們內部審核通過，可以開
    立支票帳戶的日期，這個日期是我們後面再補上去的日期，
    我並沒有讓當事人去我們那邊當天再填寫這份支票存款約定
    書。（檢察官問：『津驊有限公司』所申請支票本，是何人
    拿走？）要問支存經辦人，當時是蔡孟志先生承辦的。（檢
    察官問：基本上你們公司規定，何時通知當事人來領支票？
    ）票做好才通知客戶，若是6月21日申請，若客戶很趕我們
    就立刻做，若不趕，我們會晚點給，這個時間不確定。（檢
    察官問：丙○○除了申請支票帳戶，還有做其他動作？）沒
    有。‥‥（被告問：第一次跟你申請支票，所有程序要本人
    簽署，其餘領取票是否要本人？）並沒有這個規定。票做好
    會先跟負責人聯絡，如果負責人有說明，我們得到這個確認
    ，我們會跟負責人在確認是否由委託的人領取，若印章也對
    ，委託人就可領取。那時候不是我經辦，不確定是否有對負
    責人做確認。（審判長問：回籠票是何意？）有別人來兌領
    成功的。如果再去查紀錄有這次發票的號碼證明屬於漏掉的
    那張，狀態上是退票。回籠表示確實有開出這張票，兌領成
    功。（審判長問：支票存款開戶申請書，有二個電話號碼，
    這是否你們都會這樣要求開戶的人留下二組電話？）通常不
    會這樣寫。因為在開立支票存款帳戶之前要求他有一般帳戶
    ，註明上去的是附加的。（審判長問：你印象中這份申請書
    是何人去填寫這樣的電話？）我印象中我送出去後，0915這
    支電話是主管填寫上去的，有可能徵信過程中有需要聯絡。
    （審判長問：如果你們會在這上面寫這個電話，表示有打過
    這支電話？）我不確定。（審判長問：通知領存摺、支票這
    部分何人處理？）支存經辦人通知。」等語（見原審卷第54
    至55頁反面）。
  (六)本院審酌證人上開證言及卷附之申請支票相關資料等，可知
    證人丙○○應有向台中商銀崇德分行申辦支票存款帳戶之事
    實，應無疑問。雖對第一本支票究竟係由何人所領取者，被
    告與告訴人丙○○各執一詞，然由本件台中商銀所提供如附
    表所示支票之退票紀錄資料觀之，該退票之支票，距離第一
    本支票領取之時間，已有一年之久，且非第一本之支票，是
    以第一本支票是由何人所領取者，對於本案事實之認定，並
    無影響，先予敘明。次查本件退票之金額，合計高達11,902
    ,125 元，而被告自承係因所經營之「原村物產公司」營運
    及財務發生困難，銀行已經拒絕收取其所簽發之支票，其信
    用往來已生問題，始而使用「津驊公司」之支票，且其所簽
    發「津驊公司」之支票，全部用於其自己及「原村物產公司
    」有關之生意或資金調度，雖稱有用在「津驊公司」上，然
    並未舉出有何用在「津驊公司」之具體證據，以實其說。再
    以被告及其所經營之「原村物產公司」資金調度困難，已呈
    信用不佳，亟需資金使用之情況下，依常情而言，若告訴人
    丙○○知悉此一情況，應知其可能因此負擔鉅額債務之風險
    ，斷無仍願提供其名義作為「津驊公司」負責人，並申領支
    票供被告使用之理。由此可知，被告確係在未得告訴人丙○
    ○之同意或授權，冒用告訴人丙○○及「津驊公司」名義簽
    發支票，以供被告自己使用。其有意圖供行使之用而偽造有
    價證券之犯意及行為，至為明顯。再按，刑法之偽造有價證
    券罪，其犯罪行為之成立，應以偽造完成時，為其犯罪行為
    時，依本件附表所示，被告所簽發之支票，均係在修正刑法
    於民國95年7月1日施行之後，是則被告之行為，均應依照修
    正後刑法之規定，一罪一罰，已無適用修正前刑法連續犯規
    定之餘地。又本件亦非屬接續犯之情形，雖本件起訴書記載
    「被告『接續』在附表所示空白支票之發票人欄上，擅自蓋
    用「津驊公司」‥‥（見起訴書犯罪事實欄第19行），其認
    被告偽造系爭有價證券，均係出於單一之犯意，且數行為係
    於同時同地或密切接近之時地實施，侵害告訴人同一法益，
    各行為之獨立性極為薄弱，依一般社會健全觀念，在時間差
    距上，難以強行分開，在刑法之評價上，以視為數個舉動之
    接續施行，合為包括之一行為予以評價，應認屬接續犯云云
    。惟查偽造有價證券罪，其偽造行為一經完成，其犯罪即已
    成立，而被告所偽造之有價證券數量甚多，且偽造及交付於
    人之時間，復不相同，實難認係屬接續行為，檢察官此部分
    所論，尚有未洽，然對於本案事實之認定，並無影響，均予
    敘明。
  (七)綜上所述，被告所辯，顯係事後卸責之詞，不足採信，本件
    事證明確，被告犯行，堪以認定。
三、核被告乙○○所為，係犯刑法第201條第1項之偽造有價證券
    罪。被告偽造有價證券後復持以行使，其行使之低度行為已
    為偽造之高度行為所吸收，不另論罪。被告所犯上開各罪，
    犯意各別，行為互殊，應分論併罰。本件原審未予詳細審酌
    ，遽為被告無罪之諭知，認事用法均有未合，檢察官上訴指
    摘原判決不當，為有理由，應予撤銷改判。爰審酌被告犯罪
    之動機、目的、手段，及其品性、生活狀況、智識程度、犯
    罪所生之損害，及犯罪後尚未與告訴人達成和解等一情狀，
    量處如主文第二項所示之刑，並定其應執行之刑。偽造如附
    表所示之支票，均應依刑法第205條宣告沒收。
四、至於被告除簽發本件附表所示之支票外，雖尚有簽發其他「
    津驊公司」名義支票之行為，然於修正刑法施行後，已採一
    罪一罰之原則，已如前述，則其餘支票既未經檢察官起訴，
    即非起訴效力所及，不在本院審判範圍，本院自無從併予審
    酌，併此敘明。
據上論結，應依刑事訴訟法第369條第1項前段、第364條、第299
條第1項前段，刑法第201條第1項、第51條第5款，第205條，判
決如主文。
本案經檢察官甲○○到庭執行職務。
中    華    民    國    97    年    12    月    9     日
            刑事第十一庭  審判長法  官  陳  朱  貴
                                法  官  胡  文  傑
                                法  官  郭  同  奇
上列正本證明與原本無異。
如不服本判決應於收受送達後十日內向本院提出上訴書狀，其未
敘述上訴理由者，並得於提起上訴後十日內向本院補提理由書（
均須按他造當事人之人數附繕本）「切勿逕送上級法院」。
                                書記  康  孝  慈
中    華    民    國    97    年    12    月    15   日
附錄論罪科刑法條
刑法第201條
意圖供行使之用，而偽造、變造公債票、公司股票或其他有價證
券者，處三年以上十年以下有期徒刑，得併科三千元以下罰金。
行使偽造、變造之公債票、公司股票或其他有價證券，或意圖供
行使之用，而收集或交付於人者，處一年以上七年以下有期徒刑
，得併科三千元以下罰金。
附表（金額：新台幣元）
┌──┬────┬────┬────┬────┬────────────┐
│編號│發 票 日│支票號碼│ 金  額 │退 票 日│  備                考  │
├──┼────┼────┼────┼────┼────────────┤
│ 1  │95.7.5  │0000000 │711,285 │95.7.5  │                        │
├──┼────┼────┼────┼────┼────────────┤
│ 2  │95.7.10 │0000000 │806,115 │95.7.10 │                        │
├──┼────┼────┼────┼────┼────────────┤
│ 3  │95.7.11 │0000000 │457,200 │95.7.11 │                        │
├──┼────┼────┼────┼────┼────────────┤
│ 4  │95.7.12 │0000000 │456,000 │95.7.20 │                        │
├──┼────┼────┼────┼────┼────────────┤
│ 5  │95.7.12 │0000000 │394,500 │95.7.12 │                        │
├──┼────┼────┼────┼────┼────────────┤
│ 6  │95.7.15 │0000000 │770,180 │95.7.17 │                        │
├──┼────┼────┼────┼────┼────────────┤
│ 7  │95.7.17 │0000000 │682,285 │95.7.17 │                        │
├──┼────┼────┼────┼────┼────────────┤
│ 8  │95.7.17 │0000000 │662,290 │95.7.17 │                        │
├──┼────┼────┼────┼────┼────────────┤
│ 9  │95.7.18 │0000000 │480,126 │95.7.20 │                        │
├──┼────┼────┼────┼────┼────────────┤
│10  │95.7.19 │0000000 │486,600 │95.7.19 │                        │
├──┼────┼────┼────┼────┼────────────┤
│11  │95.7.23 │0000000 │569,480 │95.7.24 │                        │
├──┼────┼────┼────┼────┼────────────┤
│12  │95.7.26 │0000000 │410,880 │95.7.26 │                        │
├──┼────┼────┼────┼────┼────────────┤
│13  │95.7.28 │0000000 │653,820 │95.7.28 │                        │
├──┼────┼────┼────┼────┼────────────┤
│14  │95.8.2  │0000000 │782,000 │95.8.2  │                        │
├──┼────┼────┼────┼────┼────────────┤
│15  │95.8.5  │0000000 │428,810 │95.8.7  │                        │
├──┼────┼────┼────┼────┼────────────┤
│16  │95.8.7  │0000000 │660,835 │95.8.10 │                        │
├──┼────┼────┼────┼────┼────────────┤
│17  │95.8.8  │0000000 │493,318 │95.8.8  │                        │
├──┼────┼────┼────┼────┼────────────┤
│18  │95.8.12 │0000000 │485,516 │95.8.14 │                        │
├──┼────┼────┼────┼────┼────────────┤
│19  │95.8.15 │0000000 │398,857 │95.8.15 │                        │
├──┼────┼────┼────┼────┼────────────┤
│20  │95.9.5  │0000000 │722,118 │95.9.5  │                        │
├──┼────┼────┼────┼────┼────────────┤
│21  │95.9.10 │0000000 │389,900 │95.9.11 │                        │
├──┴────┴────┴────┴────┴────────────┤
│合計：                 11,902,125                                     │
└───────────────────────────────────┘


司法院資訊處製作；財團法人民間司法改革基金會備份。
